臺灣桃園地方法院民事判決　　　　　　 109年度訴字第2936號
原　　　告　陳彥嘉　
訴訟代理人　路春鴻律師
複　代理人　陳慶禎律師
被　　　告　欒明文　

　　　　　　陳易民　
上　一　人
訴訟代理人　劉秋玲　
被　　　告　陳光宗　
　　　　　　羅國雄　
上列當事人間請求拆屋還地事件，本院於民國110 年11月9 日言
詞辯論終結，判決如下：
    主  文
被告應分別將如附表編號１至７所示地上物拆除或移除，並將各
該部分土地返還予原告及全體共有人。
原告其餘之訴駁回。
訴訟費用由被告欒明文負擔百分之十六、被告陳易民負擔百分之
二十、被告陳光宗負擔百分之六十、被告羅國雄負擔百分之二，
餘由原告負擔。
本判決原告勝訴部分於原告以如附表編號１至７所示金額供擔保
後，得假執行。但被告陳易民、陳光宗如以附表編號３、４至７
所示金額供擔保後，得免為假執行。
原告其餘假執行之聲請駁回。
    事實及理由 
壹、程序事項：
一、訴狀送達後，原告不得將原訴變更或追加他訴，但請求之基
    礎事實同一者，不在此限。原告於判決確定前，得撤回訴之
    全部或一部。民事訴訟法第255 條第1 項第2 款、第262 條
    第1 項前段定有明文。本件原告起訴時，係以欒明文、陳明
    、邱月亘、陳寶葱、陳天來、陳阿民、陳易民、陳光宗、陳
    光正、羅國雄為被告，並聲明：被告應將原告所有坐落桃園
    市○○區○○段000 、000-0 、000 、000-0 、000 、000-
    0 地號土地（下以地號稱之，合稱系爭土地）上之地上物拆
    除，將土地返還與原告及全體共有人。嗣原告撤回對陳明、
    邱月亘、陳寶葱、陳天來、陳阿民、陳光正之訴，又原告原
    主張如附表編號6 、7 、8 所示地上物為訴外人何木土所有
    而追加何木土為被告，後改稱為被告陳光宗所有，遂撤回對
    何木土之訴，並變更為如後開之聲明，核其追加變更前後之
    訴請求之基礎事實同一，揆諸前開規定，其訴之追加變更為
    合法，應予准許。
二、本件被告欒明文經合法通知，未於言詞辯論期日到場，核無
    民事訴訟法第386 條所列各款情形，爰依原告之聲請，由其
    一造辯論而為判決。
貳、實體事項：
一、原告主張：
（一）原告為系爭土地共有人之一，被告4 人未經全體共有人同
      意，擅以如附圖及附表所示地上物（下合稱系爭地上物）
      佔用系爭土地，原告自得行使物上請求權，請求被告4 人
      拆除系爭地上物，將所佔用之土地返還與原告及全體共有
      人等語。
（二）並聲明：⑴被告欒明文應將如附表編號1 、2 所示建物拆
      除，並將該等建物佔用之土地返還與原告及全體共有人；
      ⑵被告陳易民應將如附表編號3 所示建物拆除，並將該建
      物佔用之土地返還與原告及全體共有人；⑶被告陳光宗應
      將如附表編號4 所示水泥空地移除，及將如附表編號6 、
      7 、8 所示建物拆除，並將該等水泥空地及建物佔用之土
      地返還與原告及全體共有人；⑷被告羅國雄應將如附表編
      號5 所示車棚拆除，並將該車棚佔用之土地返還與原告及
      全體共有人；⑸願供擔保請准宣告假執行。
二、被告則以：
（一）被告陳易民、陳光宗以：
    1.系爭土地及坐落同段000 、000-0 、000 、000-0 地號土
      地均從坐落桃園縣○○鄉（現改制為桃園市○○區○○○
      段00○00地號土地重測、轉載、分割而來，原告與被告陳
      易民、陳光宗之父祖輩有分管協議，約定各自管領使用特
      定部分土地以供自建房屋或出租與他人建屋之用，原告應
      受拘束，不得主張被告陳易民、陳光宗為無權占有。縱認
      分管協議不存在，然被告陳易民、陳光宗使用000 、000
      -0地號土地迄今數十年，各共有人間均相互容忍，顯見已
      有默示分管協議存在。
    2.倘認默示分管協議亦不存在，惟原告於繼承系爭土地應有
      部分時，即知有系爭地上物，卻長期不行使權利，任憑系
      爭地上物佔用系爭土地達50年餘，則原告遲至民國109 年
      12月22日方提起本件訴訟，有違誠信原則，亦屬權利濫用
      ，不得再為請求；原告自己也在000 地號土地上蓋房子，
      僅因被告陳易民不願賤賣祖產，訴外人頂丰開發有限公司
      （下稱頂丰公司）是否與原告有秘密協商利益問題，因此
      才有此訴訟；又如附表編號8 所示塑膠車棚並非被告陳光
      宗所有云云等語，資為抗辯。
    3.並答辯聲明：⑴原告之訴及其假執行之聲請均駁回；⑵如
      受不利判決，願供擔保請准宣告免為假執行。
（二）被告羅國雄以：
    1.被告羅國雄與原告是表兄弟，如附表編號5 所示車棚是原
      告父親（即被告羅國雄舅舅）給被告羅國雄母親，一直沿
      用至今，現在為被告羅國雄使用；又系爭土地及坐落同段
      000 、000-0 、000 、000-0 地號土地有分管契約等語，
      資為抗辯。
    2.並答辯聲明：原告之訴駁回。
（三）被告欒明文經合法通知，於言詞辯論期日未到場，亦未提
      出答辯書狀爭執。 
三、所有人對於無權占有或侵奪其所有物者，得請求返還之。對
    於妨害其所有權者，得請求除去之。有妨害其所有權之虞者
    ，得請求防止之。各共有人對於第三人，得就共有物之全部
    為本於所有權之請求。但回復共有物之請求，僅得為共有人
    全體之利益為之。民法第767條第1 項、第821條定有明文。
四、經查：
（一）本件原告主張自己是系爭土地的共有人之一，這件事實有
      土地登記謄本為證（見本院卷第1宗第7至79頁），堪可採
      認；另按本院現場勘驗及委託桃園市平鎮地政事務所複丈
      結果，發現有如附表所示地上物，分別佔用系爭土地如附
      圖所示部分（見本院卷第3宗第6至10、16、30至48頁）。
（二）原告主張如附表編號1 、2 所示建物為被告欒明文所有等
      語，而有桃園市政府地方稅務局中壢分局110 年1 月15日
      桃稅壢字第1107001043號函暨房屋稅籍證明書附卷可證（
      見本院卷第1 宗第151 、153 頁），且被告欒明文經合法
      通知，於言詞辯論期日未到場，亦未提出答辯書狀爭執，
      依民事訴訟法第280 條第3 項前段準用第1 項前段規定，
      視同自認，堪信原告起訴主張的這項事實為真實；原告另
      主張如附表編號3 所示建物為被告陳易明所有、如附表編
      號4 所示水泥空地為被告陳光宗所鋪設、如附表編號6 、
      7 、8 所示建物為被告陳光宗所有、如附圖編號5 所示車
      棚為被告羅國雄所有等語，則為被告陳易民、陳光宗、羅
      國雄所不爭執，亦可堪採。
（三）被告陳易民、陳光宗、羅國雄抗辯，系爭土地共有人之間
      有分管契約，渠等之占有為有權占有云云，然查：
    1.民法第818 條規定，各共有人，除契約另有約定外，按其
      應有部分，對於共有物之全部，有使用收益之權。由於應
      有部分是一定比例的所有權，抽象存在於共有物的每一成
      分，並不是共有物具體特定的部分，是以，共有人對共有
      物之特定部分占用收益，須徵得他共有人全體之同意，如
      未經他共有人同意而就共有物之全部或一部任意占用收益
      ，他共有人得本於所有權請求除去其妨害或請求向全體共
      有人返還占用部分（最高法院91年度台上字第1902號判決
      意旨參照）。
    2.所謂默示之意思表示，係指依共有人之舉動或其他情事，
      足以間接推知其效果意思者而言；又共有物分管之約定，
      不以訂立書面為要件，倘共有人間實際上劃定使用範圍，
      對各自占有管領之部分，互相容忍，對於他共有人使用、
      收益，各自占有之土地，未予干涉，已歷有年所，即非不
      得認有默示分管契約之存在（最高法院87年度台上字第
      1359號、83年度台上字第1377號判決意旨參照）。
    3.本件被告陳易民、陳光宗抗辯系爭土地共有人間有分管協
      議云云，所憑證據是訴外人陳水殘與范燕堂於52年間簽訂
      的土地租賃契約書及於54年間簽訂土地買賣契約書、訴外
      人黃黎茶妹與陳水殘於52年間簽訂的土地買賣契約書、訴
      外人陳阿和與徐良樟於58年間簽訂的土地租約、訴外人陳
      清秋、陳清忠與范葉月雲於68年間簽訂的不動產買賣契約
      、訴外人呂方英妹與陳清榮、陳永川於68年間簽訂的不動
      產買賣契約書及本院中壢簡易庭90年度訴字第1032號和解
      筆錄（見本院卷第1 宗第255 至279 頁、第2 宗第99至
      107 、135 至151 頁）。
    4.陳水殘與范燕堂之間的土地租賃契約書及土地買賣契約書
      、黃黎茶妹與陳水殘之間的土地買賣契約書，以及呂芳英
      妹與陳清榮、陳永川之間的不動產買賣契約書，固然有「
      出租人（按：指陳水殘）共有分管」、「乙方（按：指陳
      水殘）分管所得」、「乙方（按：指陳水殘）願將所有分
      管應得」、「乙方（按：指陳清秋、陳清忠）分管取得」
      等文字（見本院卷第1 宗第255 、267 頁、第2 宗第139
      、143 頁），這些文件並不是系爭土地共有人之間簽定的
      書面分管契約，文件的內容也只是表示，陳水殘、陳清秋
      、陳清忠在出租、出賣重測前坐落桃園縣○○鄉○○段00
      ○00地號土地時，自稱有「分管所得」，至於為什麼要這
      樣寫，並不清楚，這些文字不過是陳水殘、范燕堂、黃黎
      茶妹、呂方英妹、陳清榮、陳永川的認知，未必就是事實
      ，不足以證明系爭土地上有分管契約。
    5.陳阿和與徐良樟之間的土地租約、陳清秋、陳清忠與范葉
      月雲之間的不動產買賣契約、本院中壢簡易庭90年度訴字
      第1032號和解筆錄，則沒有任何一處提到分管契約（見本
      院卷第1 宗第273 至279 頁、第2 宗第99志107 頁），無
      法證明分管契約的存在。
    6.默示分管契約仍然是契約，因當事人之合意而成立，以默
      示意思表示成立分管契約者，須全體共有人都知悉並長期
      容任共有土地為共有人中之一人占有，且有相當之事實足
      認其有以默示之意思表示，始足當之，不能以共有人中之
      一人長期佔用共有物的事實，取代全體共有人的合意。本
      件按土地登記謄本的記載，系爭土地的共有人，有的住在
      臺北市、新北市、新竹市、苗栗縣、嘉義縣，即使是住在
      桃園市的共有人，有些住在平鎮，也有些住在桃園、中壢
      、八德、楊梅、大溪，這種情形，無從認定全體共有人確
      實都已經知道系爭土地使用的情形之後，決定不講話，長
      期容任部分共有人的佔用，按照前面的說明，不能認定默
      示分管契約之存在。此部分抗辯於法無據，為無可採。
（四）被告陳易民、陳光宗另抗辯原告提起本件訴訟違反誠信原
      則且為權利濫用云云，然查：
    1.按權利之行使，不得違反公共利益，或以損害他人為主要
      目的，民法第148 條第1 項定有明文。又權利之行使，是
      否以損害他人為主要目的，應就權利人因權利行使所能取
      得之利益，與他人及國家社會因其權利行使所受之損失，
      比較衡量以定之；倘其權利之行使，自己所得利益極少而
      他人及國家社會所受之損失甚大者，非不得視為以損害他
      人為主要目的，此乃權利社會化之基本內涵所必然之解釋
      （最高法院45年台上字第105 號、71年台上字第737 號判
      例意旨參照）。
    2.權利人於相當期間內不行使其權利，並因其行為造成特殊
      情況，足以使義務人正當信任權利人已不欲行使權利，或
      不欲義務人履行義務時，經斟酌當事人間之關係、權義時
      空背景及其他主、客觀等因素，依一般社會念，可認其權
      利之再為行使有違「誠信原則」者，自得因義務人就該有
      利於己之事實為舉證，使權利人之權利受到一定之限制而
      不得行使，此權利失效原則，乃係源於「誠信原則」之特
      殊救濟方法（最高法院100 年度台上字第445 號判決意旨
      參照；最高法院97年度台上字第950 號、100 年度台上字
      第1728號判決同此意旨）。
    3.依前開說明，權利人有相當之積極作為，足以引起義務人
      之正當信任者，才能構成權利失效，單純不行使其權利還
      不夠，這是因為：①權利失效制度是從誠信原則延伸而來
      ，而義務人單方面的信賴本身，並不值得法律保障，只有
      在信賴是由權利人的行為所引發的情形下，才有援引信賴
      原則，從而構成權利失效之餘地；②單純消極不行使權利
      的事實，如何足以引起義務人的正當信任，殊難想像，如
      果僅以單純不行使權利為要件，權利失效的法理內涵也將
      遭到掏空；在權利人單純不行使權利，而無引起正當信賴
      之積極作為的情形下，即遽認其為權利失效，對權利人並
      不公平；③因單純不行使權利而致生權利行使之障礙者，
      已有消滅時效制度之適用，倘權利失效仍僅以權利人單純
      不行使權利為要件，而不以權利人的積極作為為必要，權
      利失效將與消滅時效混淆，進而架空消滅時效制度
    4.本件按被告陳易民、陳光宗抗辯，原告並沒有引起信賴的
      客觀事實，只是單純消極長期不行使權利，這不會使後來
      行使權利的行為違反誠信原則或構成權利濫用。此部分抗
      辯並無可採。
（五）被告羅國雄雖抗辯如附表編號8 所示車庫是原告父親給被
      告羅國雄母親，一直沿用至今云云，為原告所否認，被告
      羅國雄也沒有提出相關證據，本院無從為對其有利之認定
      ，其抗辯均無可採。
（六）此外，地價稅之繳納是公法上金錢給付債務，不能作為私
      法上共有人中之一人占有共有土地的本權，被告陳易明有
      繳地價稅跟原告的請求無關；原告自己有沒有在000 地號
      土地上蓋房子、頂丰公司跟原告有沒有秘密協商，也都跟
      本件無關。有也好，沒有也好，都改變不了被告4 人無權
      占有的事實。
（七）據此，被告4 人分別以如附表編號1 至7 所示地上物無權
      占有系爭土地，原告行使物上請求權，請求拆屋還地，為
      有理由，應予准許
（八）原告主張如附表編號8 所示鐵皮屋為被告陳光宗所有云云
      ，為被告陳光宗所否認，原告也沒有提出證據證明事實就
      是原告主張的那樣，本院無法認定，以這間鐵皮屋佔用
      000 之0 地號土地的，就是被告陳光宗，原告請求被告陳
      光宗拆除這間鐵皮屋，並騰空遷讓這部分土地，為無理由
      ，應予駁回。
五、綜上所述，原告行使物上請求權，請求被告4 人分別將如附
    表編號1 至7 所示地上物拆除或移除，並將各該部分土地返
    還予原告及全體共有人，為有理由，應予准許；逾此部分之
    請求為無理由，應予駁回。
六、本件事證已臻明確，兩造其餘主張及陳述，核於判決結果不
    生影響，爰不逐一論述，附此敘明。
七、原告及被告陳易民、陳光宗均陳明願供擔保，分別聲請宣告
    假執行及免為假執行，就原告勝訴部分核屬有據，爰酌定相
    當擔保金額分別准許之。至原告敗訴部分，其假執行之聲請
    ，失所附麗，應併予駁回。
八、末按法院為終局判決時，應依職權為訴訟費用之裁判；又訴
    訟費用，由敗訴之當事人負擔，各當事人一部勝訴、一部敗
    訴者，其訴訟費用，由法院酌量情形，命兩造以比例分擔或
    命一造負擔，或命兩造各自負擔其支出之訴訟費用。民事訴
    訟法第87條第1 項、第78條、第79條定有明文。本件訴訟費
    用應依比例由兩造分別負擔，爰裁判如主文第3 項。
九、據上論結，本件原告之訴為一部有理由、一部無理由，依民
    事訴訟法第385 條第1 項前段、第79條，判決如主文。
中    華    民    國    110   年     11   月    26    日
                  民事第一庭  法  官  孫健智
正本係照原本作成。
如對本判決上訴，須於判決送達後二十日內向本院提出上訴狀。
如委任律師提起上訴者，應一併繳納上訴審裁判費。
中    華    民    國   110    年    11    月    29    日
                              書記官  鄧竹君
附表：
┌─┬─────┬───────┬─────┬─────┬─────┬─────┐
│編│地上物於附│佔用之土地    │原告主張之│本院認定之│供擔保金額│供反擔保金│
│號│圖之標示  │              │所有權人  │所有權人  │（新臺幣）│額        │
├─┼─────┼───────┼─────┼─────┼─────┼─────┤
│1 │A1建物    │000 地號土地  │被告欒明文│被告欒明文│6,000元   │未聲請供擔│
├─┼─────┼───────┼─────┼─────┼─────┤保免假執行│
│2 │A2建物    │000-0 地號土地│被告欒明文│被告欒明文│9,000元   │          │
├─┼─────┼───────┼─────┼─────┼─────┼─────┤
│3 │C建物     │000 地號土地  │被告陳易民│被告陳易民│3,000元   │1萬元     │
├─┼─────┼───────┼─────┼─────┼─────┼─────┤
│4 │D1水泥空地│000 地號土地  │被告陳光宗│被告陳光宗│5 萬元    │15萬元    │
├─┼─────┼───────┼─────┼─────┼─────┼─────┤
│5 │D2車棚    │000 地號土地  │被告羅國雄│被告羅國雄│3,000元   │未聲請供擔│
│  │          │              │          │          │          │保免假執行│
├─┼─────┼───────┼─────┼─────┼─────┼─────┤
│6 │D3建物    │000 地號土地  │被告陳光宗│被告陳光宗│1萬8,000元│5萬5,000元│
├─┼─────┼───────┼─────┼─────┼─────┼─────┤
│7 │E1建物    │000 地號土地  │被告陳光宗│被告陳光宗│6,000元   │1萬8,000元│
├─┼─────┼───────┼─────┼─────┼─────┼─────┤
│8 │E2建物    │000-0 地號土地│被告陳光宗│無法認定  │此部分原告│          │
│  │          │              │          │          │敗訴      │          │
└─┴─────┴───────┴─────┴─────┴─────┴─────┘